---
title: "Modèles linéaires"
subtitle: "M1 SSD"
author: "Florent Chuffart & Magali Richard"
date: "`r Sys.Date()`"
output: 
  rmarkdown::html_document:
    toc: true
    toc_float: true
    toc_depth: 2
    number_sections: true
---


```{r, echo=FALSE, eval=TRUE}
knitr::opts_chunk$set(collapse=TRUE, comment = "#>", fig.width=9, fig.height=6, eval=TRUE, echo=FALSE, results="hide")
d = read.table("data/data_nutri.csv", header=TRUE, sep=",", row.names = 1)
# README RStudio config, uncheck: # preferences > R Markdown > show output inline for... 
```

# Avant Propos

## Evaluations

 - individuelle via un questionnaire à la fin de chaque séance 

   - Evaluation 1 https://forms.gle/Ja8NFsaGjdVfyUZ57
   - Evaluation 2 https://forms.gle/Bf5naTXRq3dD2R7v5
   - Evaluation 3 https://forms.gle/oVm1oFdknAz38Dbg6
   - Evaluation 4 https://competitions.codalab.org/competitions/23123
   - Evaluation 5 
   - Evaluation 6 
   - Evaluation 7 
   - Evaluation 8 
 
 - en équipe lors d‘un *data challenge* à la fin des 8 séances

## Pré-requis
 
 - R https://cran.r-project.org 
 - RStudio https://www.rstudio.com

## Cours 

- https://github.com/fchuffar/linear_models


## Organisation prévisionnelle

Séance 1 - 3h (10/01) Régression linéaire simple

Séance 2 - 3h (24/01) Régression linéaire multiple

Séance 3 - 3h (31/01) Anova 1 facteur / partie A

Séance 4 - 3h (14/02) Anova 1 facteur / partie B

Séance 5 - 3h (21/02) Anova 2 facteurs

Séance 6 - 3h (07/03) Anova multiple

Séance 7 - 3h (11/03) Anova facteurs emboités

Séance 8 - 3h (14/03) Ancova

---





```{r child = '01_cours_modlin.Rmd', eval=FALSE}
```

```{r child = '02_cours_modlin.Rmd', eval=FALSE}
```

```{r child = '03_cours_modlin.Rmd'}
```


---

# Notes

Ce cours s’inspire des références suivantes :

- Frédéric Bertrand & Myriam Maumy-Bertrand
- Franck Picard

---

# Informations de session

```{r, results="verbatim"}
sessionInfo()
```



