# Regression logistique


On cherche une relation entre une **variable binaire** $Y$ (observée, à expliquer) et un ensemble de variables explicatives $X$ (quantitatives ou qualitatives). 

$$Y \sim X$$

On distingue : 

  - les modèles explicatifs
  - les modèles predictifs

Exemples de variables binaires à expliquer / prédir : 
  
  - Le sexe en fonction du poids (*e.g.* : `MASS::cats`)
  - La suvernue d’une maladie coronarienne en fonction d’HTA et cholestérol
  - La suvernue d’un cancer en fonction d’expositions chimiques
  - La pulsion d’achat d’un bien en fonction de variables sociodémographiques
  - Le risque d’accoucher d’un bébé de faible poids (<2500g) en fonction de l’âge de la mère, du poids, du tabagisme.

---
  
On pose $Y$ la variable binaire à expliquer, $X$ la variable explicative.

La variable binaire $Y$ peut être codée par 0 ou 1 et **on veut modéliser : ** 

$$\mathbb{E}(Y|X) = \mathbb{P}(Y=1|X=x) = \pi (x)$$

On appelle $\pi(x)$, le prédicteur de $Y=1$ en fonction de la valeur $x$ prise par $X$.






**Mesures d’intérêt**

On définit les **Odds** :

$$Odds(X = x) = \frac{\pi(x)}{1-\pi(x)}$$

Ce qui correspond à la cote d’un événement **pour une population donnée** ($X=x$), *i.e.*,  
la probabilité que l’événement se produise par rapport à la probabilité qu’il ne se produise pas, *e.g.*, le rapport malades/non-malades chez les fumeurs.




On définit les **odds ratio** :

$$OR_{u/v} = \frac{odd(X = u)}{odd(X=v)}$$

$OR$ compare les cotes de deux populations, *e.g.*, les rapports malades/non-malades des fumeurs et des non fumeurs.


On définit le **risque relatif** :

$$ RR_{u/v} = \frac{\pi(X = u)}{\pi(X=v)} = \frac{P(Y=1|X=u)}{P(Y=1|X=v)} $$

$RR$ estime le risque de voir se réaliser l’évènement pour une population relativenent à une autre, *e.g.* le risque d’être malades pour les fumeurs relativement aux non fumeurs.

Note : le risque relatif est plus facilement interprétrable que l’*odds ratio* et si $p$ est petit alors $\frac{p}{1-p} \simeq p$ et l’*odds ratio* est proche du risque relatif.


**Interprétation**, $OR$ et $RR$ donnent la même indication sur la relation entre $Y$ et $X$ :

1) Si $RR_{u/v}$ (ou $OR_{u/v}$) $>1$ alors il y a plus de risque de $Y=1$ si $X=u$ que si $X=v$
2) Si $RR_{u/v}$ (ou $OR_{u/v}$) $<1$ alors il y a moins de risque de $Y=1$ si $X=u$ que si $X=v$
3) Si $RR_{u/v}$ (ou $OR_{u/v}$) $=1$ alors $Y$ n’est pas influencée par $X=u$ vs. $X=v$ (i.e. Y indépendant des catégories $u$ et $v$ de $X$)







## Le cas d'une covariable qualitative (`childhood_cancer`)

On s’intéresse au rôle de différents facteurs (statut tabagique et alcoolique des mères) dans la survenue de cancers pédiatriques (chez l’enfant).

On dispose du tableau de  données suivantes : 


```{r childhood_cancer}
# tabac = matrix(c(1128, 289, 487, 133), 2)
# tabac = matrix(c( 272,  76,  88,  47), 2)
# tabac = matrix(c( 856, 213, 399,  86), 2)
childhood_cancer = data.frame(do.call( rbind, list(
  matrix(rep(c("healthy", "nosmok", "drinker"), 272), byrow=TRUE, ncol=3),
  matrix(rep(c("healthy", "smoker", "drinker"),  76), byrow=TRUE, ncol=3),
  matrix(rep(c("sick"   , "nosmok", "drinker"),  88), byrow=TRUE, ncol=3),
  matrix(rep(c("sick"   , "smoker", "drinker"),  47), byrow=TRUE, ncol=3),
  matrix(rep(c("healthy", "nosmok", "nodrink"), 856), byrow=TRUE, ncol=3),
  matrix(rep(c("healthy", "smoker", "nodrink"), 213), byrow=TRUE, ncol=3),
  matrix(rep(c("sick"   , "nosmok", "nodrink"), 399), byrow=TRUE, ncol=3),
  matrix(rep(c("sick"   , "smoker", "nodrink"),  86), byrow=TRUE, ncol=3)
)))
set.seed(1)
childhood_cancer = childhood_cancer[sample(1:nrow(childhood_cancer)),]
colnames(childhood_cancer) = c("cancer", "tabac", "alcool")
rownames(childhood_cancer) = NULL

childhood_cancer$cancer = factor(childhood_cancer$cancer)
childhood_cancer$tabac = factor(childhood_cancer$tabac)
childhood_cancer$alcool = factor(childhood_cancer$alcool)
d = childhood_cancer
```

```{r echo=TRUE, results="verbatim"}
head(d)
dim(d)
```

Ce premier tableau de contingence présente la repartition de cancers de l’enfant selon le statut tabagique des mères : 



```{r results="verbatim"}
table(d$tabac, d$cancer)
```




On étudie le modèle $Y \sim X_1$ avec : 

  - la variable expliquée $Y$ est *la survenu d’un cancer chez l’enfant*, elle prend ses valeurs dans *healthy*, *sick* ; 
  - la variable explicative $X_1$ *le statut tabagique*, elle prend ses valeurs dans *nosmok* et *smoker*.


Les probabilités conditionnelles de Y sachant $X_1$ sont les suivantes : 


\begin{eqnarray}
\mathbb{P}(Y=\text{sick}|X_1) &=& \pi (X_1) \\

\mathbb{P}(Y=\text{sick}|X_1=\text{smoker})
  &=& \pi_\text{smoker} \\
  &=& \frac{133}{133+289} \simeq 0.33\\

\mathbb{P}(Y=\text{sick}|X_1=\text{nosmok})
  &=& \pi_\text{nosmok} \\
  &=& \frac{487}{1128+487} \simeq 0.33\\
\end{eqnarray}


Les ORs associés à $X_1$ sont les suivant : 

\begin{eqnarray}
Odds(\text{smoker})
&=& \frac{\pi_\text{smoker}}{1-\pi_\text{smoker}} \\
&=& \frac{\frac{133}{133+289}}{1-\frac{133}{133+289}} \\
&=& \frac{\frac{133}{133+289}}{\frac{289}{133+289}} \\
&=& \frac{133}{289} \simeq \frac{1}{2}\\
\end{eqnarray}


\begin{eqnarray}
Odds(\text{nosmok})
  &=& \frac{\pi_\text{nosmok}}{1-\pi_\text{nosmok}} \\
  &=& \frac{487}{1128} \simeq \frac{1}{2}\\
\end{eqnarray}


\begin{eqnarray}
OR_{\text{smoker}/\text{nosmok}}
  &=& \frac{Odds(\text{smoker})}{Odds(\text{nosmok})}\\
  &=& \frac{133}{289} \frac{1128}{487} =  1.07 \simeq 1\\
\end{eqnarray}



Les RRs associés à $X_1$ sont les suivant : 


$$RR_{\text{smoker}/\text{nosmok}}  = \frac{\pi_\text{smoker}}{\pi_\text{nosmok}} \simeq  1$$


Conclusion, on n’observe pas de risque particulier de cancers pédiatriques chez les enfants de femmes fumeuses.



Représentation graphique : 

```{r}
layout(matrix(1:2, 1), respect=TRUE)
plot(d$tabac, d$cancer, main="cancer~tabac", xlab="tabac", ylab="cancer")
plot(jitter(as.numeric(d$tabac))-1, jitter(as.numeric(d$cancer))-1, main="cancer~tabac", xlab="tabac", ylab="cancer")
# \mathbb{P}(Y=1|X) = logitinv(a + b.x)
m = glm(d$cancer~d$tabac, family = binomial(logit))
m$coefficients
logitinv = function(x) 1/(1 + exp(-x))
x = seq(0, 1, length.out=30)
lines(x, logitinv(m$coefficients[[1]] + m$coefficients[[2]]*x), col=1, lwd=2)
legend("bottomright", "Y=Pi(X)", col=1, lty=1, cex=0.6)
```


**Significativité**, A partir du tableau de contingence on teste si il y a un enrichissement particilier dans une sous population. Notons que la somme des difƒérences entre les effectifs théoriques (sous $H_0$) et les effectifs observés au carré chacun divisés par les effectifs théoriques suit une loi du chi2. Ce qui donne : 

```{r  chi2_childhood_cancer, echo=TRUE, results="verbatim"}
a=1128; b=487; c=289; d=133
# a=272; b=88; c=76; d=47

# tableau initial
a
b
c
d

# pop totale
tot = (a+b+c+d)

# effectifs marginaux
(a+c)
(b+d)
(a+b)
(c+d)

# proportions marginales
(a+c) / tot
(b+d) / tot
(a+b) / tot
(c+d) / tot

# effectifs théoriques
a_th = tot * ((a+c) / tot) * ((a+b) / tot)
b_th = tot * ((b+d) / tot) * ((a+b) / tot)
c_th = tot * ((a+c) / tot) * ((c+d) / tot)
d_th = tot * ((b+d) / tot) * ((c+d) / tot)

a_th
b_th
c_th
d_th

# stat du chi2
t = (a_th - a)^2 / a_th +
(b_th - b)^2 / b_th +
(c_th - c)^2 / c_th +
(d_th - d)^2 / d_th 
t

1-pchisq(t,1)
pchisq(t,1, lower.tail=FALSE)

chisq.test(matrix(c(a,b,c,d),2,2, byrow=TRUE), correct=FALSE)
```




**Exercice** 

Ce second tableau de contingence présente la repartition de cancers de l’enfant selon le statut tabagique chez des mères **ayant bu de l’alcool pendant la grossesse** : 

```{r results="verbatim"}
d = childhood_cancer
d2 = d[d$alcool%in%"drinker",]
table(d2$tabac, d2$cancer)
```

Réalisez la même étude sur ces données.

[correction_canped1.R ](./correction_canped1.R)



























### Variable de Bernoulli

Considérons un premier modèle $\mathcal{M}_1$ dans lequel $\pi(x)=p$ est une constante, indépendante de $X$ : 

$$\mathbb{E}(Y|X) = \mathbb{P}(Y=1|X) = \mathbb{P}(Y=1) = p$$

$Y$ est donc une variable aléatoire qui suit la loi de Bernoulli de paramètre $p$.

$Y$ est telle que :
 
$$\left  \lbrace
\begin{array}{l}
\mathbb{P}(Y=1)=p   \\
\mathbb{P}(Y=0)=1-p 
\end{array}
\right.$$
 
 

résumé par :

$$\mathbb{P}(Y=k)=p^k(1-p)^{1-k}, k \in \{0,1\}$$ 

**Note** : 

  - $p$ est estimé par la proportion de 1 dans les observations. 
  - ce premier modèle correspond au **modèle nul**, il modèlise parfaitement le cas ou $Y$ ne dépend pas de $X$.


---

Considérons $X$ une variable explicative **qualitative** et un second modèle $\mathcal{M}_2$ dans lequel $\pi(x)$ est la proportion de 1 dans la sous population $X=x$ : 

$$\mathbb{E}(Y|X) = \mathbb{P}(Y=1|X=x) = \pi(x) $$

$Y$ est donc une variable aléatoire qui suit la loi de Bernoulli de paramètre $\pi(x)$.

$$\mathbb{P}(Y=k|X=x)=\pi(x)^k(1-\pi(x))^{1-k}, k \in \{0,1\}$$ 










### Vraisemblance

**Définition** : Probabilité d’observer les évènements $y_i$ en considérant le modèle $\mathcal{M}$

**Important** : la vraisemblance dépend

  - des observations $(x_i, y_i)$
  - du modèle $\mathcal{M}$

  $$\mathcal{L}_{\mathcal{M},(x_i, y_i)} = \prod_{i \in I} \mathbb{P} (y_i|x_i, \mathcal{M})$$


**Contribution des observations** : 

Pour l’observation $i$, la contribution à la vraisemblance est donc (Bernoulli) : 

$$l(x_i, y_i) = \mathbb{P}(y_i = 1|x_i)^{y_i} (1-\mathbb{P}(y_i=1|x_i))^{1-y_i} = \pi(x_i)^{y_i}(1-\pi(x_i))^{1-y_i} $$

si $y_i = 1$ : 
\begin{eqnarray}
l(x_i, 1) &=& \mathbb{P}(y_i = 1|x_i)^1 (1-\mathbb{P}(y_i=1|x_i))^0 &=& \pi(x_i)^1 (1-\pi(x_i))^0 \\
&=& \mathbb{P}(y_i = 1|x_i) 1 &=& \pi(x_i) 1 \\
&=& \mathbb{P}(y_i = 1|x_i) &=& \pi(x_i) \\
\end{eqnarray}

si $y_i = 0$ : 
\begin{eqnarray}
l(x_i, 0) &=& \mathbb{P}(y_i = 1|x_i)^0 (1-\mathbb{P}(y_i=1|x_i))^1 &=& \pi(x_i)^0(1-\pi(x_i))^1 \\
&=& 1 (1-\mathbb{P}(y_i=1|x_i)) &=& 1 (1-\pi(x_i)) \\ 
&=& 1-\mathbb{P}(y_i=1|x_i) &=& 1-\pi(x_i) \\ 
\end{eqnarray}
















### Test du rapport de vraisemblance

L’objet du test est de **comparer 2 modèles emboités**.

$\mathcal{M}_1$ est un modèle emboité dans $\mathcal{M}_2$, *i.e.*, toutes les variables de $\mathcal{M}_1$ sont dans $\mathcal{M}_2$.
$\mathcal{M}_2$ comprend 1 variables explicatives supplémentaires par rapport à $\mathcal{M}_1$. 
Soit $\mathcal{L}_1$ la valeur de vraisemblance de $\mathcal{M}_1$ et $\mathcal{L}_2$ la valeur de vraisemblance de $\mathcal{M}_2$. 

**Hypothèses**

$$\left  \lbrace
\begin{array}{l}
H_0 : \text{La variable explicative supplémentaire de $\mathcal{M}_2$  ne contribue pas significativement à expliquer $Y$ }\\
H_1 : \text{La variable explicative supplémentaire de $\mathcal{M}_2$  contribue significativement à expliquer $Y$}
\end{array}
\right.$$




**Statistique de test**

Sous H_0 : 

$$\mathcal{T} = -2(log(\mathcal{L}_1) - log(\mathcal{L}_2)) \sim \mathcal{X}^2_1$$

**Conclusion**

On rejette $H_0$ au seuil $\alpha$ si $T>z^1_{1-\alpha}$ avec $z^1_{1-\alpha}$ le quantile de niveau $(1-\alpha)$ de la loi de $\mathcal{X}^2$ à $1$ ddl.



**Remarques**

  - $D_1= - 2 log(\mathcal{L}_1)$ est appelé la déviance pour $\mathcal{M}_1$.
  - Il faut que ces modèles soient appliquées aux même observations, attention aux valeurs manquantes
  



**Exercice**

1. Calculer la vraisemblance du modéle nul pour le premier jeu de données des cancers pédiatriques.
2. Calculer la vraisemblance du modéle tenant compet du statut tabac des mères pour le premier jeu de données des cancers pédiatriques.
3. Réaliser le test de rapport ce vraisemblance à partir des deux valeurs précédemment calculées.
4. Calculer la vraisemblance du modéle nul pour le second jeu de données des cancers pédiatriques.
5. Calculer la vraisemblance du modéle tenant compet du statut tabac des mères pour le second jeu de données des cancers pédiatriques.
6. Réaliser le test de rapport ce vraisemblance à partir des deux valeurs précédemment calculées.



```{r, echo=TRUE, results="verbatim"}
a=1128; b=487; c=289; d=133
# a=272; b=88; c=76; d=47

# M1
p = (b+d) / (a+c+b+d)  
p
l1 = p^(b+d) *  (1-p)^(a+c)
l1
# log(a*b) = log(a) + log(b)
# log(a^2) = log(a*a) = log(a) + log(a) = 2*log(a)
ll1 = (b+d) * log(p) + (a+c) * log(1-p)
ll1 
log(l1)
  
# M2
p_nos = b / (a + b)
p_nos
p_smo = d / (c + d)
p_smo
l2 = p_smo^d * (1-p_smo)^c * p_nos^b * (1-p_nos)^a
l2
ll2 = d*log(p_smo) + c*log(1-p_smo) + b*log(p_nos) + a*log(1- p_nos) 
ll2
log(l2)

# Test
T = -2 * (ll1 - ll2)
T

# pval
pchisq(T,1, lower.tail=FALSE)
```



```{r, echo = TRUE, results = "verbatim"}
d = childhood_cancer
d2 = d[d$alcool%in%"drinker",]

# Autre maniére de faire le test de rapport de vraisemblance
m1 = glm(d$cancer~1, family = binomial(logit))
m2 = glm(d$cancer~d$tabac, family = binomial(logit))
anova(m1, m2, test="Chisq")

# Ecriture des modèles avec la fonction glm
m = glm(d$cancer~d$tabac, family = binomial(logit))
summary(m)

m1 = glm(d2$cancer~1, family = binomial(logit))
m2 = glm(d2$cancer~d2$tabac, family = binomial(logit))
anova(m1, m2, test="Chisq")

m = glm(d2$cancer~d2$tabac, family = binomial(logit))
summary(m)

m = glm(d$cancer~d$tabac + d$alcool, family = binomial(logit))
summary(m)

m = glm(d$cancer~d$tabac * d$alcool, family = binomial(logit))
summary(m)
```






