## Tests statistiques

Il existe 2 approches :

1. Test de Wald
2. Test du rapport de vraisemblance (pour modèles emboités)




### Test de Wald 



Soit $\mathcal{M}_1$ un modèle comprenant $n$ variables explicatives.

$$logit(\mathbb{P}(Y=1|X) = \beta_0 + \beta_1 X_1 + ... + \beta_k X_k + ... + \beta_n X_n$$

L’objet du test est d’évaluer la  **significativité du paramêtre $\beta_k$**

Le test est fonde sur la normalité asymptotique des coefficients [Ricco Rakotomalala 11.2020](http://eric.univ-lyon2.fr/~ricco/cours/slides/regression_logistique.pdf)

**Hypothèses**

$$\left  \lbrace
\begin{array}{l}
H_0 : \beta_k = 0 \\
H_1 : \beta_{k} \neq 0 
\end{array}
\right.$$

**Statistiques de test**

Sous H_0 : 
 
$$\mathcal{T} = \frac{\widehat\beta^2}{\widehat\Sigma} \sim \mathcal{X}^2_p$$


avec $p$ le nombre de niveaux du facteur k testé moins 1 ; 

mais aussi :

$$\mathcal{U} = \frac{\widehat\beta}{\sqrt{\widehat\Sigma}} \sim \mathcal{N}(0,1)$$

(z-score).


**Conclusion**



On rejette $H_0$ au seuil $\alpha$ 

  - si $\mathcal{T}>z^p_{1-\alpha}$ avec $z^p_{1-\alpha}$ le quantile de niveau $(1-\alpha)$ de la loi de $\mathcal{X}^2$ à $p$ ddl.

  - ou si $| \mathcal{U} | > u_{1-\alpha/2}$ le quantile de niveau $(1-\alpha/2)$ de la loi de $\mathcal{N}(0,1)$  


  
**Exemple**


```{r echo=TRUE, results="verbatim"}
d = MASS::cats
m1 = glm(Sex~Bwt, d, family = binomial(logit))
m1$coefficients
summary(m1)$coefficient
z = summary(m1)$coefficient[2,3]
t = z^2
1-pchisq(t,1)
2*(1-pnorm(z))

m2 = glm(Sex~Bwt+Hwt, d, family = binomial(logit))
m2$coefficients
summary(m2)$coefficient
```

```{r}
layout(matrix(1:2,1), respect=TRUE)
x = seq(0.1, 36, length.out=50)
plot(x, dchisq(x, 1), type="l", main=paste0("T, t=", signif(t,3), ", pval=", signif(1-pchisq(t,1),3)))
abline(v=t, lty=2, col="grey")
x = seq(-6,6, length.out=50)
plot(x, dnorm(x), type="l", main=paste0("U, z=", signif(z,3), ", pval=", signif(2*(1-pnorm(z)),3)))
abline(v=c(-z,z), lty=2, col="grey")
```

```{r, eval=FALSE}
d = MASS::cats
m1 = glm(Sex~Bwt, d, family = binomial(logit))
m1$coefficients
summary(m1)$coefficient

# log(P/(1-P)) = B X
# P/(1-P) = e ^ B X avec 1-P = Q
# (1-Q)/Q = e^B X
# 1/Q - 1 = e^B X
# log(P/(1-P)) = B X

# log(odds) = B X


x = seq(1, 4, length.out=50)
plot(x, (m1$coefficient[1] + x*m1$coefficient[2]))
plot(x, exp((m1$coefficient[1] + x*m1$coefficient[2])))


# log(P) - log(1-P) = B.X

B = m1$coefficients[2]
B*d$Bwt

plot(B*d$Bwt)
y = as.numeric(d$Sex) - 1
log(y) - log(1-y)

#Wald test for Bwt effect
summary(m1)$coefficient[2,4]
#Wald test for Hwt effect
summary(m1)$coefficient[3,4]
library(aod)
varEst = summary(m1)$cov.unscaled
Est = summary(m1)$coefficient[,1]
Est
#wald test for age
wald.test(Sigma = varEst, b = Est , Terms = 4)
```



















### Test du rapport de vraisemblance

L’objet du test est de **comparer 2 modèles emboités**.

Soit $\mathcal{M}_1$ un modèle emboité dans $\mathcal{M}_2$, *i.e.*, toutes les variables de $\mathcal{M}_1$ sont dans $\mathcal{M}_2$.
$\mathcal{M}_2$ comprend $p$ variables explicatives supplémentaires par rapport à $\mathcal{M}_1$. 
Soit $\mathcal{L}_1$ la valeur de vraisemblance de $\mathcal{M}_1$ et $\mathcal{L}_2$ la valeur de vraisemblance de $\mathcal{M}_2$. 

**Hypothèses**

$$\left  \lbrace
\begin{array}{l}
H_0 : \beta_{n-p+1} = \beta_{...} = \beta_{n} = 0 \\
H_1 : \exists k \in \{n-p+1, ..., n \} \text{ tel que } \beta_{k} \neq 0 
\end{array}
\right.$$

**Statistique de test**

Sous H_0 : 

$$\mathcal{T} = -2(log(\mathcal{L}_1) - log(\mathcal{L}_2)) \sim \mathcal{X}^2_p$$

**Conclusion**

On rejette $H_0$ au seuil $\alpha$ si $T>z^p_{1-\alpha}$ avec $z^p_{1-\alpha}$ le quantile de niveau $(1-\alpha)$ de la loi de $\mathcal{X}^2$ à $p$ ddl.



**Remarques**

  - $D_1= - 2 log(\mathcal{L}_1)$ est appelé la déviance pour $\mathcal{M}_1$.
  - Il faut que ces modèles soient appliquées aux même observations, attention aux valeurs manquantes
  - Rejeter $H_0$ veut dire que les $p$ variables explicatives au model $\mathcal{M}_1$ contribuent de manière significatif à expliquer des données.
  
**Exemple**

$$\left  \lbrace
\begin{array}{l}
H_0 : \beta_{Hwt} = 0 \\
H_1 : \beta_{Hwt} \neq 0 
\end{array}
\right.$$

```{r echo=TRUE, results="verbatim"}
anova(m1, m2, test="Chisq")
```







