---
title: "Modèles linéaires"
subtitle: "M1 SSD"
author: "Florent Chuffart & Magali Richard"
date: "`r Sys.Date()`"
output: 
  rmarkdown::html_document:
    toc: true
    toc_float: true
    toc_depth: 2
    number_sections: true
---


```{r, echo=FALSE, eval=TRUE}
knitr::opts_chunk$set(collapse=TRUE, comment = "#>", fig.width=9, fig.height=6, eval=TRUE, echo=FALSE, results="hide")
# d = read.table("data/data_nutri.csv", header=TRUE, sep=",", row.names = 1)
# README RStudio config, uncheck: # preferences > R Markdown > show output inline for... 
```

# Avant Propos

## Evaluations

 - individuelle via un questionnaire à la fin de chaque séance 
 - en équipe lors d‘un *data challenge* à la fin des 8 séances

## Pré-requis
 
 - R https://cran.r-project.org 
 - RStudio https://www.rstudio.com

## Cours 



## Organisation prévisionnelle

  - Régression linéaire simple
  - Régression linéaire multiple (I)
  - Anova 1 facteur
  - Anova 2 facteurs sans répetition
  - Anova 2 facteurs avec interaction


---





```{r child = "01_cours_modlin.Rmd"}
```

```{r child = "02_cours_modlin.Rmd"}
```

```{r child = "03_cours_modlin.Rmd"}
```

```{r child = "04_cours_modlin.Rmd"}
```


---

# Notes

Ce cours s’inspire des références suivantes :

- Frédéric Bertrand & Myriam Maumy-Bertrand
- Franck Picard
- http://math.agrocampus-ouest.fr (janvier 2020)
- https://delladata.fr/introduction-puissance-statistique/ (décembre 2020)
- https://andrewlauactuary.com/2019/06/04/shiny-app-showing-statistical-power/ (juin 2019)
---

# Informations de session

```{r, results="verbatim"}
sessionInfo()
```



