---
title: "Modèles linéaires et GLM"
subtitle: "M1 SSD"
author: "Florent Chuffart & Magali Richard"
date: "`r Sys.Date()`"
output: 
  rmarkdown::html_document:
    toc: true
    toc_float: true
    toc_depth: 3
    number_sections: true
---


```{r, echo=FALSE, eval=TRUE}
knitr::opts_chunk$set(collapse=TRUE, comment = "#>", fig.width=9, fig.height=6, eval=TRUE, echo=FALSE, results="hide")
# README RStudio config, uncheck: # preferences > R Markdown > show output inline for... 
```

# Avant Propos



## Les plateformes

1. __CODALAB__ Les TP seront organisés autour de plusieurs data challenges sur la plateforme codalab, je vous invite à vous connecter ici au plus tôt et créer vos compotes pour gagner du temps : 
  https://codalab.lisn.upsaclay.fr/competitions/8696?secret_key=3f32bbfc-9942-4e60-b241-bd10300d1bce
  
2. __GITHUB__ Le cours est dés maintenant disponible sur github, il évoluera au fil des sessions, le dépot sera régulièrement mis à jour  
  https://github.com/fchuffar/linear_models


## Evaluations

 - Individuelle via un questionnaire à certaines séances.
 - En équipe lors d’un *data challenge* séance 4 et séance 7.

## Pré-requis
 
 - R https://cran.r-project.org 
 - RStudio https://www.rstudio.com
 - git and github https://r-pkgs.org/git.html & https://privefl.github.io/R-presentation/rstudio-git.html#1 

## Supports de ours 

https://github.com/fchuffar/linear_models

## Organisation prévisionnelle

  - Régression linéaire simple (séance 1, Magali Richard)
  - Régression linéaire multiple (séance 2, Florent Chuffart)
  - ANOVA (séance 3, Florent Chuffart) 
  - *data challenge expred3.0* (séance 4, Magali Richard)
      - codalab : https://codalab.lisn.upsaclay.fr/competitions/8696?secret_key=3f32bbfc-9942-4e60-b241-bd10300d1bce
      - fin de séance, 1 compte rendu par équipe : https://github.com/fchuffar/starting_kit_expred3.0

     
  - Introduction à la régression logistique 1 (séance 5, Florent Chuffart) 
  - Introduction à la régression logistique 2 (séance 6, Magali Richard)
  - *data challenge 2 histpred2.0* (séance 7, Magali Richard)
      - https://competitions.codalab.org/competitions/25357?secret_key=3a54cc71-6bbf-4e30-bf98-e9ec502853bf
       
  - Introduction à la regression de poisson (séance 8, Florent Chuffart)
  
---



```{r child = "00_cours_modlin.Rmd", eval=TRUE}
```

```{r child = "01_cours_modlin.Rmd", eval=TRUE}
```

```{r child = "02_cours_modlin.Rmd", eval=TRUE}
```
```{r child = "02.1_cours_modlin.Rmd", eval=TRUE}
```

```{r child = "03_cours_modlin.Rmd", eval=TRUE}
```

```{r child = "04_cours_modlin.Rmd", eval=TRUE}
```


---

# Notes

Ce cours s’inspire des références suivantes :

- Frédéric Bertrand & Myriam Maumy-Bertrand
- Franck Picard
- Olivier François
- http://math.agrocampus-ouest.fr (janvier 2020)
- https://delladata.fr/introduction-puissance-statistique (décembre 2020)
- https://andrewlauactuary.com/2019/06/04/shiny-app-showing-statistical-power (juin 2019)

---

```{r, results="verbatim"}
sessionInfo()
```



