---
title: "Modèles linéaires et GLM"
subtitle: "M1 SSD"
author: "Florent Chuffart & Magali Richard"
date: "`r Sys.Date()`"
output: 
  rmarkdown::html_document:
    toc: true
    toc_float: true
    toc_depth: 3
    number_sections: true
---


```{r, echo=FALSE, eval=TRUE}
knitr::opts_chunk$set(collapse=TRUE, comment = "#>", fig.width=9, fig.height=6, eval=TRUE, echo=FALSE, results="hide")
# README RStudio config, uncheck: # preferences > R Markdown > show output inline for... 
```

# Avant Propos



## Les plateformes

1. __CODALAB__ Les TP seront organisés autour de plusieurs data challenges sur la plateforme codabench, je vous invite à vous connecter ici au plus tôt et créer vos compotes pour gagner du temps : 
  https://www.codabench.org
  
2. __GITHUB__ Le cours est dés maintenant disponible sur github, il évoluera au fil des sessions, le dépot sera régulièrement mis à jour  
  https://github.com/fchuffar/linear_models


## Evaluations

 - Individuelle via un questionnaire à certaines séances.
 - En équipe lors d’un *data challenge* séance 4 et séance 7.

## Pré-requis
 
 - R https://cran.r-project.org 
 - RStudio https://www.rstudio.com
 - git and github https://r-pkgs.org/git.html & https://privefl.github.io/R-presentation/rstudio-git.html#1 

## Supports de cours 

https://github.com/fchuffar/linear_models

## Organisation prévisionnelle

  - Régression linéaire simple 1 (séance 1, Magali Richard)
  - Régression linéaire multiple (séance 2, Florent Chuffart)
  - Data challenge *epiclock1.0* (séance 3, Magali Richard)
      - https://www.codabench.org/competitions/1692/?secret_key=439a40e9-9de7-4336-918f-ac983d5dd22c
      - https://github.com/fchuffar/starting_kit_epiclock1.0
  - ANOVA (séance 4, Florent Chuffart) 
  - Correction data challenge : *boostrap* et *stacking* (séance 5, Florent Chuffart) 

     
  - Introduction à la régression logistique (séance 6, Florent Chuffart) 
  - Data Challenge *epismoke1.0* (séance 7, Magali Richard)
      - https://codabench.org
      - https://github.com/fchuffar/starting_kit_epismoke1.0      
  - Introduction à la regression de poisson (séance 8, Florent Chuffart)
  
  
  
## Publicité

Le RIS est le Réseau Interdisciplinaire autour de la Statistique (Mission pour les Initiatives Transverses et Interdisciplinaires, CNRS).

N’hésitez pas à rejoindre le RIS, vous serez tenus informés des actions de formation et des journées thématiques du réseau :
 https://ris.cnrs.fr/rejoindre-le-reseau/


---



```{r child = "00_cours_modlin.Rmd", eval=TRUE}
```

```{r child = "01_cours_modlin.Rmd", eval=TRUE}
```

```{r child = "02_cours_modlin.Rmd", eval=TRUE}
```
```{r child = "02.1_cours_modlin.Rmd", eval=TRUE}
```

```{r child = "03_cours_modlin.Rmd", eval=TRUE}
```

```{r child = "04_cours_modlin.Rmd", eval=FALSE}
```





```{r child = '10_cours_reglog.Rmd', eval=TRUE}
```

```{r child = '11_cours_reglog.Rmd', eval=TRUE}
```

```{r child='12_cours_reglog.Rmd', eval=TRUE}
```

```{r child = '13_cours_reglog.Rmd', eval=TRUE}
```






```{r child = '20_cours_regpoi.Rmd', eval=TRUE}
```





```{r child = "0Biblio_cours_modlin.Rmd", eval=TRUE}
```

```{r, results="verbatim"}
sessionInfo()
```



