---
title: "Modèles linéaires"
subtitle: "M1 SSD"
author: "Florent Chuffart & Magali Richard"
date: "`r Sys.Date()`"
output: 
  rmarkdown::html_document:
    toc: true
    toc_float: true
    toc_depth: 3
    number_sections: true
---


```{r, echo=FALSE, eval=TRUE}
knitr::opts_chunk$set(collapse=TRUE, comment = "#>", fig.width=9, fig.height=6, eval=TRUE, echo=FALSE, results="hide")
# README RStudio config, uncheck: # preferences > R Markdown > show output inline for... 
```

# Avant Propos



## Les plateformes

1. __MATTERMOST__ Afin de faciliter les échanges, nous utiliserons la plateforme *mattermost*, un canal "Modèles Linéaires" a été créé, je vous invite à le rejoindre avec vos identifiants AGLAN :
  https://im2ag-tchat.univ-grenoble-alpes.fr/signup_user_complete/?id=msa7add54jdi3qicp8n7e7pw5c


2. __ZOOM__ Il a été montré :
  - que donner une leçon devant un écran n'est pas un exercice facile,
  - qu'il n'est pas facile d'activer la vidéo pour tout le monde (bande passante, intrusion, etc.),
  - qu'un bon compromis est de mettre vos visages en photo de profil, alors je l'ai fait et je vous invite à le faire, cela nous permettra de faire connaissance avant de nous rencontrer.
  
3. __CHAGRADE__ Le cours est organisé autour d'un cours virtuel sur la plateforme chagrade. Vous serez donc évalué (contrôle continu) à la fin de chaque session par un court questionnaire. Je vous invite maintenant à créer un compte avec l'adresse mail sur laquelle vous avez reçu cet email (en minuscules impérativement) ici: https://chagrade.lri.fr, vous serez automatiquement redirigé vers le cours virtuel intitulé.

4. __CODALAB__ Les TP seront organisés dès la première session autour de plusieurs data challenges sur la plateforme codalab, je vous invite à vous connecter ici maintenant pour gagner du temps
  https://competitions.codalab.org/competitions/28092?secret_key=6d097f54-b525-4fa7-849c-5f31e142f848

5. __GITHUB__ Le cours est dés maintenant disponible sur github, il évoluera au fil des sessions, le dépot sera régulièrement mis à jour  
  https://github.com/fchuffar/linear_models





## Evaluations

 - Individuelle via un questionnaire à la fin de chaque séance.
 - En équipe lors d’un *data challenge* à la fin des 8 séances.

## Pré-requis
 
 - R https://cran.r-project.org 
 - RStudio https://www.rstudio.com

## Cours 

https://github.com/fchuffar/linear_models

## Organisation prévisionnelle

  - Régression linéaire simple
  - Régression linéaire multiple
  - *data challenge 1* : 
      - codalab : https://competitions.codalab.org/competitions/28931?secret_key=156ec53c-3ae2-4788-ac69-1eb11c467910
      - fin de séance, 1 compte rendu par équipe : https://github.com/fchuffar/starting_kit_expred3.0
      - fin de semaine, 1 questionnaire par personne : https://chagrade.lri.fr

      
  - ANOVA 
  
---





```{r child = "01_cours_modlin.Rmd", eval=TRUE}
```

```{r child = "02_cours_modlin.Rmd", eval=TRUE}
```
```{r child = "02.1_cours_modlin.Rmd", eval=TRUE}
```

```{r child = "03_cours_modlin.Rmd", eval=FALSE}
```

```{r child = "04_cours_modlin.Rmd", eval=FALSE}
```


---

# Notes

Ce cours s’inspire des références suivantes :

- Frédéric Bertrand & Myriam Maumy-Bertrand
- Franck Picard
- http://math.agrocampus-ouest.fr (janvier 2020)
- https://delladata.fr/introduction-puissance-statistique (décembre 2020)
- https://andrewlauactuary.com/2019/06/04/shiny-app-showing-statistical-power (juin 2019)

---

```{r, results="verbatim"}
sessionInfo()
```



